ACORDAO-COMPLETO-2545627

ACÓRDÃO 4550/2022 ATA 28/2022 - PRIMEIRA CÂMARA

VISTOS, relatados e discutidos estes autos de tomada de contas especial instaurada pelo Fundo Nacional de Desenvolvimento da Educação (FNDE) , em desfavor do Sr. Fernando Sales de Sousa Filho e do Sr. Rubens de Sousa Vieira, em razão de omissão do dever de prestar contas dos recursos repassados ao município de Cocal/PI, em face do Termo de Compromisso 3552/2012, firmado no âmbito do Programa de Ações Articuladas (PAR) ,
ACORDAM os ministros do Tribunal de Contas da União, reunidos em sessão da Primeira Câmara, ante as razões expostas pelo Relator, em:
9.1. rejeitar as alegações de defesa do Município de Cocal/PI;
9.2. fixar novo e improrrogável prazo, com base no art. 12, §1º, da Lei 8.443/1992, para que o Município de Monte Alegre do Piauí/PI efetue o recolhimento das dívidas, abaixo especificadas, aos cofres do FNDE, atualizadas monetariamente e acrescidas dos juros de mora, calculados a partir das datas indicadas, até a data do efetivo recolhimento, na forma prevista na legislação em vigor:
	Valor original (R$) 
	Data da ocorrência

	1.010.000,00
	4/7/2012

9.3. após a expedição do ofício de cientificação do ente municipal mencionado no item supra e tendo transcorrido o prazo regimental, determinar o retorno dos autos a esta unidade técnica, com vistas à formulação da proposta de julgamento de mérito final desta tomada de contas especial, com a análise das alegações de defesa do Sr. Rubens de Sousa Vieira (peças 47, 48, 49, 50, 51, 52, 53 e 54) e do responsável Sr. Fernando Sales de Sousa Filho (peça 55) .

TOMADA DE CONTAS ESPECIAL. TCE instaurada pelo Fundo Nacional de Desenvolvimento da Educação em razão de omissão no dever de prestar contas relacionada ao Termo de compromisso 3552/2012, firmado com o FNDE e o Município de Cocal/PI, que teve como objeto a "infraestrutura e recursos pedagógicos em atendimento ao \\\\plano de Ações Articuladas - PAR, no âmbito do Plano de Metas Compromisso "Todos pela Educação". (nº da TCE no sistema: 725/2017).

Primeira Câmara

Prefeitura Municipal de Cocal/PI.

3. Interessados/Responsáveis:
3.1. Interessado: Fundo Nacional de Desenvolvimento da Educação (00.378.257/0001-81).
3.2. Responsáveis: Fernando Sales de Sousa Filho (XXX.917.693-XX); Prefeitura Municipal de Cocal/PI (06.553.895/0001-78); Rubens de Sousa Vieira (XXX.856.283-XX).

13.1. Ministros presentes: Walton Alencar Rodrigues (Presidente), Benjamin Zymler (Relator), Vital do Rêgo e Jorge Oliveira.
13.2. Ministros-Substitutos presentes: Augusto Sherman Cavalcanti e Weder de Oliveira.

ACORDAO-COMPLETO-2550571

Acórdão de Relação 5308/2022 - Primeira Câmara

Acórdão de Relação

BENJAMIN ZYMLER

Trata-se de tomada de contas especial instaurada pelo Fundo Nacional de Desenvolvimento da Educação (FNDE) , em desfavor do Sr. Fernando Sales de Sousa Filho e do Sr. Rubens de Sousa Vieira, ex-prefeitos municipais de Cocal/PI, nas gestões 2009-2012 e 2013-2016, respectivamente (peça 5) . A TCE foi instaurada, originalmente, em razão de omissão do dever de prestar contas dos recursos repassados àquela municipalidade pelo Termo de Compromisso 3552/2012 (peça 3) , firmado no âmbito do Programa de Ações Articuladas (PAR) .
Transcrevo, com os ajustes de forma necessários, a instrução elaborada no âmbito da SecexTCE, que contou com a anuência do corpo dirigente da unidade e do Ministério Público junto ao TCU (peças 58 a 60) .
"O prazo final para apresentação da respectiva prestação de contas dos recursos repassados esgotou-se em 7/10/2016, conforme estabelecido pelas Resoluções CD/FNDE 2, de 30/3/2012 e CD/FNDE 43, de 4/9/2012, informação consignada no relatório do tomador de contas (peça 19) , quedando inertes ambos os gestores. Por outro lado, o Termo de Compromisso 3552/2012 teve como objeto a aquisição de diversos equipamentos para as escolas municipais, incluindo três ônibus rurais.
HISTÓRICO
3.	O presente processo foi objeto de instrução preliminar (peça 24) , a qual concluiu pelo arquivamento do processo, com fulcro no art. 212 do Regimento Interno do TCU c/c o art. 7º, incisos II e III, da Instrução Normativa TCU 71/2012, com a redação estipulada pela Instrução Normativa TCU 76/2016. Em posicionamento discordante, o diretor desta unidade técnica (peça 25) , com a anuência do secretário desta unidade (peça 26) , propôs:
3.1.	A citação do Município de Cocal/PI em razão da não devolução à conta do Programa de Ações Articuladas - Caminho da Escola, dos recursos federais bloqueados por decisão judicial em 10/7/2012, configurando desvio de finalidade do objeto do Termo de Compromisso 3552/2012;
3.2.	A citação do Sr. Fernando Sales de Sousa Filho (CPF XXX.917.693-XX) , ex-prefeito, no período de 1/1/2009 a 31/12/2012, em função da utilização de recursos federais recebidos no âmbito do Programa de Ações Articuladas (PAR) - Caminho da Escola no pagamento de despesa a título de "consignação", em desacordo com o objeto previsto no Termo de Compromisso 3552/2012;
3.3.	A audiência do Sr. Rubens de Sousa Vieira (CPF XXX.856.283-XX) , ex-prefeito, no período de 2013 a 2016 e 2017 a 2020, pelo não cumprimento do prazo originalmente estipulado para prestação de contas do Termo de Compromisso 3552/2012, cujo prazo encerrou-se em 7/10/2016.
4.	Dessa forma, as citações e a audiência foram autorizadas pelo Ministro Benjamin Zymler, por meio do Despacho de peça 27, e levadas a cabo conforme demonstra a tabela a seguir:
		Ofício
	Destinatário	
	AR
		Resposta

	peça 32
		Município de Cocal/PI
	peça 37
	peças 44 e 45

	peças 33 e 34	
	Rubens de Sousa Vieira
	peças 38 e 39
	peças 47, 48, 49, 50, 51, 52, 53 e 54

	peças 35 e 36
		Fernando Sales de Sousa Filho
		peça 40 e 41
		peça 55

5.	Por oportuno, cabe ressaltar que os responsáveis foram citados e ouvidos em audiência, em razão das irregularidades e das condutas especificadas a seguir (peça 25, p. 3-4) :
7.	Diante do exposto, submetem-se os autos à consideração superior, propondo: 
	7.1) realizar a citação do município de Cocal/PI (CNPJ 06.553.895/0001-78) , por meio de seu representante legal, com fundamento nos arts. 10, § 1º, e 12, incisos I e II, da Lei 8.443/1992 c/c o art. 202, incisos I e II, do RI/TCU, para que, no prazo de quinze dias, apresente alegações de defesa e/ou recolha aos cofres do Fundo Nacional de Desenvolvimento da Educação (FNDE) a quantia abaixo indicada, atualizada monetariamente a partir da respectiva data até o efetivo recolhimento, abatendo-se na oportunidade a quantia eventualmente ressarcida, na forma da legislação em vigor, em razão da seguinte ocorrência:
	a) Ocorrência: não devolução à conta do Programa de Ações Articuladas - Caminho da Escola, dos recursos federais bloqueados por decisão judicial em 10/7/2012, configurando desvio de finalidade do objeto do termo do compromisso 3552/2012;
	b) Conduta: beneficiar-se de recursos públicos federais para custear dívidas trabalhistas do município, sem providenciar a restituição dos valores bloqueados por decisão judicial à conta bancária do referido programa;
	c) Nexo de causalidade: a não restituição dos valores bloqueados por decisão judicial à conta bancária do programa impossibilitou que fossem cumpridos os objetivos planejados e que houvesse os benefícios à população local, configurando desvio de finalidade do objeto do termo do compromisso 3552/2012;	
	d) Normas infringidas: art. 37, caput da República Federativa do Brasil, art. 145 do Decreto 93.872/1986, Acórdão 2848/2019-TCU-Primeira Câmara, Relator: Marcos Bemquerer e 1732/2017-TCU-Primeira Câmara, Relator Augusto Sherman e item IV do termo do compromisso 3552/2012 (peça 3) ;
	Valor original (R$) 
	Data da ocorrência

	1.010.000,00
	4/7/2012

	7.2) realizar a citação do Sr. Fernando Sales de Sousa Filho (CPF XXX.917.693-XX) , ex-prefeito, no período de 1/1/2009 a 31/12/2012, na condição de gestor dos recursos, com fundamento nos arts. 10, § 1º, e 12, incisos I e II, da Lei 8.443/1992 c/c o art. 202, incisos I e II, do RI/TCU, para que, no prazo de quinze dias, apresente alegações de defesa e/ou recolha aos cofres do Fundo Nacional de Desenvolvimento da Educação (FNDE) a quantia abaixo indicada, atualizada monetariamente a partir da respectiva data até o efetivo recolhimento, abatendo-se na oportunidade a quantia eventualmente ressarcida, na forma da legislação em vigor, em razão da seguinte ocorrência: 
	a) Ocorrência: utilização de recursos federais recebidos no âmbito do Programa de Ações Articuladas (PAR) - Caminho da Escola no pagamento de despesa a título de "consignação", em desacordo com o objeto previsto no termo do compromisso 3552/2012;
	b) Conduta: permitir a utilização de recursos federais no pagamento de despesa diversa da prevista no instrumento de transferência ao qual se encontrava vinculado (termo do compromisso 3552/2012) , comprometendo a realização da política pública pactuada com a esfera federal.
	c) Nexo de causalidade: a não utilização dos recursos federais no objeto do programa impossibilitou que fossem cumpridos os objetivos planejados e que houvesse os benefícios à população local, configurando desvio de finalidade do termo do compromisso 3552/2012;	
	d) Normas infringidas: art. 37, caput da República Federativa do Brasil, art. 145 do Decreto 93.872/1986, Resolução/CD/FNDE 14, de 8/6/2012 e o termo do compromisso 3552/2012 (peça 3) ;
	Valor original (R$) 
	Data da ocorrência

	69.128,12
	4/7/2012

	7.3) realizar a audiência do Sr. Rubens de Sousa Vieira (CPF XXX.856.283-XX) , ex-prefeito, no período de 2013 a 2016 e 2017 a 2020, na condição de sucessor, com fundamento nos arts. 10, § 1º, e 12, incisos I e III, da Lei 8.443/1992, c/c o art. 202, incisos I e III, do RI/TCU, para que, no prazo de quinze dias, apresente razões de justificativa quanto às condutas praticadas que geraram as irregularidades demonstradas a seguir: 
	a) Ocorrência: não cumprimento do prazo originalmente estipulado para prestação de contas do termo do compromisso 3552/2012 (peça 3) , cujo prazo encerrou-se em 7/10/2016.
	b) Conduta: descumprir o prazo originalmente estipulado para prestação de contas dos recursos federais recebidos à conta do instrumento em questão, o qual se encerrou em 7/10/2016.
	c) Nexo de causalidade: a conduta descrita impediu o estabelecimento do nexo causal entre as possíveis despesas efetuadas com os recursos recebidos, no âmbito do instrumento em questão, no exercício de 2012.
	d) Normas infringidas: art. 37, caput, c/c o art. 70, parágrafo único, da Constituição da República Federativa do Brasil; art. 93, do Decreto-lei 200/1967; art. 66, do Decreto 93.872/1986; Resolução/CD/FNDE 14, de 8/6/2012.
6.	Posteriormente, os responsáveis compareceram aos autos, por meio dos seus advogados constituídos, e apresentaram as suas alegações de defesa e razões de justificativa, conforme detalhado na tabela a seguir, as quais serão objeto de análise na sessão "EXAME TÉCNICO" da presente instrução.
	Ofício
	Destinatário
	Procuração
	Resposta

	peça 32
	Município de Cocal/PI
	peça 42
	peças 44 e 45

	peças 33 e 34
	Rubens de Sousa Vieira
	peça 46
	peças 47, 48, 49, 50, 51, 52, 53 e 54

	peças 35 e 36
	Fernando Sales de Sousa Filho
	peça 56
	peça 55

EXAME TÉCNICO
Análise Preliminar:
7.	De início, salienta-se que está clara a competência deste Tribunal para julgar este processo, pois se trata de recursos federais repassados pelo FNDE ao Município de Cocal/PI. Outrossim, não restou caracterizada nenhuma nulidade processual oriunda da inobservância de formalidades que acarretassem prejuízo processual aos responsáveis ou ao interesse público (art. 171 do RI/TCU) . Também foram atendidos os pressupostos de constituição e desenvolvimento válido e regular desta tomada de contas especial (art. 71, inciso II, da Constituição Federal, art. 8°, caput, da Lei 8.443/1992, art. 84 do Decreto-Lei 200/1967 e art. 5°, caput, parágrafo único e incisos I a IV, da IN/TCU 71/2012, modificada pela IN/TCU 76/2016) .
8.	Ademais, verifica-se que não houve o transcurso de mais de dez anos desde os fatos geradores da dívida sem que tenha havido a notificação do responsável pela autoridade administrativa federal competente (art. 6º, inciso II, c/c art. 19, da IN/TCU 71/2012, modificada pela IN/TCU 76/2016) , uma vez que o prazo final para apresentação da prestação de contas dos recursos repassados à conta do Termo de Compromisso 3552/2012 se esgotou em 7/10/2016 (peça 4) , e os responsáveis foram notificados pelo FNDE conforme especificado a seguir:
8.1.	Rubens de Sousa Vieira, em 22/11/2016, conforme ofício constante da peça 11, p. 1-2, e AR's constante da peça 12, p. 1;
8.2.	Fernando Sales de Sousa Filho em 19/12/2016, conforme edital (peça 11, p. 9) ;
8.3.	Município de Cocal/PI, excepcionalmente não foi notificado na fase interna, mas não houve o transcurso de mais de dez anos desde o termo inicial mencionado acima.
9.	Também se verifica que o valor original do débito principal apurado nestes autos é igual a R$ 1.010.000,00 (peça 10, p. 3) , sendo, portanto, superior a R$ 100.000,00, na forma estabelecida conforme os artigos 6º, inciso I, e 19, da IN/TCU 71/2012, modificada pela IN/TCU 76/2016	
10.	A propósito, registra-se que, em atendimento ao item 9.4, do Acórdão 1772/2017-TCU-Plenário (Relator Ministro-Substituto Augusto Sherman Cavalcanti) , foi efetuada pesquisa no sistema processual do TCU, e não foram encontradas tomadas de contas especiais em tramitação com débitos imputáveis ao responsável com valores inferiores ao fixado no art. 6º, inciso I, da Instrução Normativa TCU 71/2012, a fim de que seja observado o disposto no art. 6º, § 1º, da mesma norma.
11.	Por oportuno, cabe ressaltar que houve a devida formulação da imputação das irregularidades aos responsáveis, como também a descrição das mesmas nos expedientes de citação e audiência, com base na individualização das suas condutas omissivas, como já foi detalhado no item 5 desta instrução.
12.	Ressalta-se que foi viabilizado o exercício da ampla defesa e do contraditório em sua dimensão substancial, pois se realizaram as citações e a audiência conforme especificado no subitem 6 desta instrução, atendendo ao art. 5º, inciso LV, da Constituição Federal c/c o art. 12, incisos I e II da Lei 8.443/1992.
13.	Outrossim, à luz do parâmetro delineado pelo Acórdão 1441/2016-TCU-Plenário, Redator Ministro Walton Alencar Rodrigues, eventual sanção administrativa a ser aplicada aos responsáveis pelo Tribunal não estaria prejudicada pelo manto prescricional, uma vez que o termo inicial a ser considerado é o dia 8/10/206, eis que o prazo final para apresentação da prestação de contas dos recursos repassados à conta do Termo de Compromisso 3552/2012 se esgotou em 7/10/2016 (peça 4) , e o ato que ordenou as citações e a audiência se deu em 24/1/2020 (peça 27) .
14.	Portanto, o lapso de tempo entre as ocorrências irregulares e o ato que interrompeu o prazo prescricional é inferior ao decênio considerado no referido decisum.
Análise das Alegações de Defesa do Município de Cocal/PI (peças 44 e 45) :
Argumentos
15.	O Município de Cocal/PI alega, em síntese, o seguinte (peças 44 e 45) :
	a) Aduz que os recursos repassados ao Município de Cocal/PI por meio do termo de compromisso em questão foram bloqueados por determinação judicial (Ação Civil Pública nº 0000055-54.2008.8.18.0046) e utilizada para pagamento dos professores do município;
	b) Argumenta que não poderia o Município de Cocal/PI ser responsabilizado pelo simples fato de não ter dado causa ao ocorrido, ou seja, o suposto desvio de finalidade do objeto pactuado foi ocasionado por força judicial;
	c) Afirma que o atual prefeito de Cocal/PI, nas suas alegações de defesa, confirma a ocorrência dos fatos mencionados, pugnando que não tinha como prestar contas de recursos que não foram utilizados no período de sua gestão e que foram bloqueados pela justiça, concluindo também que, no presente caso, não seria possível ao atual gestor apresentar uma prestação de contas do objeto do ajuste, mas sim justificar a sua não ocorrência;
	d) Assevera que não resta provado, nos autos, que o Município de Cocal/PI tenha-se beneficiado com os recursos, eis que o dinheiro fora bloqueado para o pagamento de pessoal por determinação judicial, beneficiando os munícipes, concluindo que não existiu desvio de finalidade, pois o que ocorreu foi um ato de força maior não ocasionado pelo município, inexistindo, no seu entender, dano ao erário;
	e) Anota que ao bloqueio dos recursos em razão de determinação judicial não se associou ato algum, irregular, ilegítimo ou antieconômico, praticado pelo Município (gestor) , ou outra razão para instauração de tomada de contas especial, nos termos do art. 8° da Lei 8.443/1992;
	f) Conclui que, no presente caso, não se verifica a ocorrência de nenhuma das hipóteses previstas no referido dispositivo legal em relação ao Município de Cocal/PI, eis que não há correlação entre as falhas inquinadas e o débito apurado, o que impossibilitaria a responsabilização do ente municipal;
	g) Argumenta que o meio próprio para a União obter o devido ressarcimento dos recursos não seria uma tomada de contas especial, citando o Acórdão 5879/2010-TCU-Primeira Câmara como precedente de caso análogo;
	h) Conclui que não houve prejuízo ao erário, pois todo o recurso pactuado foi direcionado ao pagamento de pessoal, inclusive, pessoal da educação, por determinação judicial, seja porque o ente municipal não deu causa ao bloqueio judicial, seja porque a tomada de contas especial não seria o meio adequado para se buscar a restituição dos valores recebidos;
	i) Por fim, requer a exclusão da responsabilidade do Município de Cocal/PI nestes autos, o arquivamento do processo e protesta por todos os meios de prova em direito admitidos.
Análise
16.	Preliminarmente, deve-se ressaltar que devem ser rejeitados integralmente os argumentos do ente municipal, pois é pacífico o entendimento deste Tribunal no sentido de que o bloqueio judicial de recursos de convênio para pagamento de dívidas alheias ao objeto pactuado, inclusive, dívidas trabalhistas, configura débito decorrente de desvio de finalidade e, portanto, não afasta a responsabilidade de o ente beneficiado restituir os respectivos valores aos cofres do concedente (entendimento este que pode ser perfeitamente aplicado aos demais termos de compromisso, ajustes, avenças, repasses e congêneres) , conforme consignado nos precedentes a seguir:
O bloqueio judicial de recursos de convênio para pagamento de dívidas alheias ao objeto pactuado configura débito decorrente de desvio de finalidade e, portanto, não afasta a responsabilidade de o ente beneficiado restituir os respectivos valores aos cofres do concedente (Acórdão 1669/2021-TCU-Segunda Câmara | Relator: MARCOS BEMQUERER) .
O bloqueio judicial de recursos de convênio para pagamento de dívidas trabalhistas do convenente configura débito decorrente de desvio de finalidade e, portanto, não afasta a responsabilidade de o ente beneficiado restituir os respectivos valores aos cofres do concedente (Acórdão 2848/2019-TCU-Primeira Câmara | Relator: MARCOS BEMQUERER) .
O bloqueio judicial de recursos do convênio para o pagamento de dívidas trabalhistas configura débito decorrente de desvio de finalidade e, portanto, não afasta a responsabilidade de o convenente restituir esses valores aos cofres do concedente (Acórdão 1732/2017-TCU-Primeira Câmara | Relator: AUGUSTO SHERMAN) .
17.	No caso do Município de Cocal/PI, como restou devidamente caracterizada a sua responsabilidade nestes autos, deve-se fixar novo e improrrogável prazo para o recolhimento da dívida (art. 12, § 1º, da Lei 8.443/1992) , em consonância com o seguinte precedente desta Corte de Contas:
Havendo débito imputável a município em processo de contas, deve-se fixar novo e improrrogável prazo para o recolhimento da dívida (art. 12, § 1º, da Lei 8.443/1992) , rejeitada a defesa apresentada ou mesmo na hipótese de revelia do ente federado (Acórdão 6229/2016-TCU-Segunda Câmara, Relator: VITAL DO RÊGO) .
18.	Após a expedição da expedição do ofício de cientificação do ente municipal mencionado anteriormente e tendo transcorrido o prazo regimental, deve ser determinado o retorno dos autos a esta unidade técnica, com vistas à formulação da proposta de julgamento de mérito final desta tomada de contas especial, com a análise das Alegações de Defesa do responsável Rubens de Sousa Vieira (peças 47, 48, 49, 50, 51, 52, 53 e 54) e do responsável Fernando Sales de Sousa Filho (peça 55) .
CONCLUSÃO
19.	Como se verificou na seção "EXAME TÉCNICO" anterior, restou evidenciada a competência do TCU para julgar o presente processo, pois se trata de recursos federais que foram repassados pelo FNDE ao Município de Cocal/PI. Também foi caracterizada adequadamente a responsabilidade dos Sres. Fernando Sales de Sousa Filho e Rubens de Sousa Vieira, ex-Prefeitos Municipais nas gestões 2009-2012 e 2013-2016, e do Município de Cocal/PI, conforme detalhado no item 5 desta instrução.
20.	Além disso, restaram demonstrados: (i) a viabilidade do exercício da ampla defesa e do contraditório em sua dimensão substancial e a regularidade na abertura do contraditório e o exercício da ampla defesa (art. 5º, inciso LV, da Constituição Federal c/c o art. 12, incisos I e II da Lei 8.443/1992) ; (ii) a suficiência dos elementos probatórios indispensáveis à formação do juízo quanto à ocorrência do dano ao erário ocasionado por atos ilícitos e a vinculação destes com as condutas dos responsáveis arrolados no polo passivo deste processo (art. 5º, caput, parágrafo único e incisos I, II e IV, da IN TCU 71/2012) ; e (iii) a ausência de nulidades processuais oriundas da inobservância de formalidades que acarretem prejuízo processual aos responsáveis ou ao interesse público (art. 171 do RI/TCU) . Portanto, estão presentes todos os pressupostos necessários para a formação do juízo de mérito das presentes contas.
21.	Por seu turno, conforme já se analisou anteriormente, no caso do Município de Cocal/PI, como restou devidamente caracterizada a sua responsabilidade nestes autos, deve-se fixar novo e improrrogável prazo para o recolhimento da dívida (art. 12, § 1º, da Lei 8.443/1992) , em consonância com a jurisprudência desta Corte de Contas.
22.	Por sua vez, deve-se concluir que, após a expedição da expedição do ofício de cientificação do ente municipal mencionado anteriormente e tendo transcorrido o prazo regimental, deve ser determinado o retorno dos autos a esta unidade técnica, com vistas à formulação da proposta de julgamento de mérito final desta tomada de contas especial, com a análise das Alegações de Defesa do responsável Rubens de Sousa Vieira (peças 47, 48, 49, 50, 51, 52, 53 e 54) e do responsável Fernando Sales de Sousa Filho (peça 55) .
23.	Por derradeiro, como já analisado, não restou caracterizada a ocorrência da prescrição da pretensão punitiva desta Corte, uma vez que o termo inicial a ser considerado é o dia 8/10/206, eis que o prazo final para apresentação da prestação de contas dos recursos repassados à conta do Termo de Compromisso 3552/2012 se esgotou em 7/10/2016 (peça 4) , e o ato que ordenou as citações e a audiência se deu em 24/1/2020 (peça 27) .
PROPOSTA DE ENCAMINHAMENTO
24.	Em face de todo o exposto, submetem-se os autos à consideração superior, propondo:
	a) Rejeitar as alegações de defesa do Município de Cocal/PI;
	b) Com base no art. 12, §1º, da Lei 8.443/1992, fixar novo e improrrogável prazo para que o Município de Monte Alegre do Piauí/PI efetue o recolhimento das dívidas abaixo especificadas aos cofres do FNDE, atualizadas monetariamente e acrescidas dos juros de mora, calculados a partir das datas indicadas, até a data do efetivo recolhimento, na forma prevista na legislação em vigor:
	Valor original (R$) 
	Data da ocorrência

	1.010.000,00
	4/7/2012

	c) Após a expedição do ofício de cientificação do ente municipal mencionado anteriormente e tendo transcorrido o prazo regimental, que seja determinado o retorno dos autos a esta unidade técnica, com vistas à formulação da proposta de julgamento de mérito final desta tomada de contas especial, com a análise das Alegações de Defesa do responsável Rubens de Sousa Vieira (peças 47, 48, 49, 50, 51, 52, 53 e 54) e do responsável Fernando Sales de Sousa Filho (peça 55) ."
É o relatório.

Leonardo de Santis Konzen (19.219/OAB-PI), representando Fernando Sales de Sousa Filho; Thales Cruz Sousa (7.954/OAB-PI) e Horacio Lopes Mousinho Neiva (9.969/OAB-PI), representando Prefeitura Municipal de Cocal/PI; Hillana Martina Lopes Mousinho Neiva (6544/OAB-PI) e Raimundo de Araújo Silva Júnior (5061/OAB-PI), representando Rubens de Sousa Vieira.

Subprocurador-Geral Lucas Rocha Furtado.

TOMADA DE CONTAS ESPECIAL. FNDE. MUNICÍPIO DE COCAL/PI. PROGRAMA DE AÇÕES ARTICULADAS (PAR). OMISSÃO DO DEVER DE PRESTAR CONTAS. NÃO DEVOLUÇÃO DOS RECURSOS FEDERAIS BLOQUEADOS EM RAZÃO DE DECISÃO JUDICIAL. DESVIO DE FINALIDADE. UTILIZAÇÃO DE RECURSOS NO PAGAMENTO DE DESPESA A TÍTULO DE "CONSIGNAÇÃO". CITAÇÃO DA MUNICIPALIDADE EM RAZÃO DE DESVIO DE FINALIDADE. NÃO CUMPRIMENTO DO PRAZO ORIGINALMENTE ESTIPULADO PARA PRESTAÇÃO DE CONTAS. CITAÇÃO DO MUNICÍPIO. CITAÇÃO E AUDIÊNCIA DOS EX-PREFEITOS. REJEIÇÃO DAS ALEGAÇÕES DE DEFESA. FIXAÇÃO DE PRAZO PARA DEVOLUÇÃO INTEGRAL DOS RECURSOS. RETORNO DOS AUTOS À UNIDADE TÉCNICA PARA, APÓS O PRAZO TRANSCORRIDO, EMPREENDER INSTRUÇÃO MERITÓRIA.

TOMADA DE CONTAS ESPECIAL (TCE)

Secretaria de Controle Externo de Tomada de Contas Especial (SecexTCE).

Trata-se de tomada de contas especial instaurada pelo Fundo Nacional de Desenvolvimento da Educação (FNDE) , em desfavor do Sr. Fernando Sales de Sousa Filho e do Sr. Rubens de Sousa Vieira, ex-prefeitos municipais de Cocal/PI nas gestões 2009-2012 e 2013-2016, respectivamente. A TCE foi instaurada, originalmente, em razão de omissão do dever de prestar contas dos recursos repassados àquela municipalidade pelo Termo de Compromisso 3552/2012 (peça 3) , firmado no âmbito do Programa de Ações Articuladas (PAR) .
O objeto da transferência foi a "aquisição de diversos equipamentos para as escolas municipais, incluindo três ônibus rurais". Consoante consignado no relatório instrutivo prévio, o prazo final para apresentação da respectiva prestação de contas dos recursos repassados esgotou-se em 7/10/2016, conforme estabelecido pelas Resoluções CD/FNDE 2, de 30/3/2012, e CD/FNDE 43, de 4/9/2012, informação constante no relatório do tomador de contas (peça 19) , no que os gestores permaneceram silentes. 
Aponta-se nos presentes autos, em resumo, a utilização irregular, em desvio de finalidade, dos recursos federais repassados. Tal fato ocorreu, segundo consta do processo, em face de bloqueio judicial para pagamento de pessoal (peça 8, p. 53-54) .
À peça 27, determinei a citação da municipalidade e do Sr. Fernando Sales de Sousa Filho, ex-prefeito, no período de 1/1/2009 a 31/12/2012, em face da não comprovação de utilização, no objeto do termo de compromisso, de R$ 1.010.000,00. Igualmente, ordenei a audiência do Sr. Rubens de Sousa Vieira, ex-prefeito, no período de 2013 a 2016 e de 2017 a 2020, pelo não cumprimento do prazo originalmente estipulado para a respectiva prestação de contas, cujo prazo se encerrou em 7/10/2016.
De modo mais específico, a citação do Município de Cocal/PI ocorreu em face do seguinte (peça 25, p. 3-4) :
"a) Ocorrência: não devolução à conta do Programa de Ações Articuladas - Caminho da Escola, dos recursos federais bloqueados por decisão judicial em 10/7/2012, configurando desvio de finalidade do objeto do termo do compromisso 3552/2012;
b) Conduta: beneficiar-se de recursos públicos federais para custear dívidas trabalhistas do município, sem providenciar a restituição dos valores bloqueados por decisão judicial à conta bancária do referido programa;
c) Nexo de causalidade: a não restituição dos valores bloqueados por decisão judicial à conta bancária do programa impossibilitou que fossem cumpridos os objetivos planejados e que houvesse os benefícios à população local, configurando desvio de finalidade do objeto do termo do compromisso 3552/2012;"	 (grifei) .
Por seu turno, a citação do Sr. Fernando Sales de Sousa Filho foi empreendida em razão de:
"a) Ocorrência: utilização de recursos federais recebidos no âmbito do Programa de Ações Articuladas (PAR) - Caminho da Escola no pagamento de despesa a título de "consignação", em desacordo com o objeto previsto no termo do compromisso 3552/2012;
b) Conduta: permitir a utilização de recursos federais no pagamento de despesa diversa da prevista no instrumento de transferência ao qual se encontrava vinculado (termo do compromisso 3552/2012) , comprometendo a realização da política pública pactuada com a esfera federal.
c) Nexo de causalidade: a não utilização dos recursos federais no objeto do programa impossibilitou que fossem cumpridos os objetivos planejados e que houvesse os benefícios à população local, configurando desvio de finalidade do termo do compromisso 3552/2012;" (grifei) .	
Os responsáveis compareceram aos autos, apresentando suas alegações de defesa e razões de justificativa (peças 42, 46 e 56) .
Em análise meritória da questão, manifesto minha total concordância com o encaminhamento sugerido pela unidade técnica, corroborado pelo Ministério Público.
De início, fez-se diversas vezes julgado nesta Corte o entendimento de que o bloqueio judicial de recursos de convênio para o pagamento de dívidas alheias ao seu objeto - inclusive dívidas trabalhistas - configura débito decorrente de desvio de finalidade e, portanto, não afasta a responsabilidade de o ente beneficiado restituir os respectivos valores aos cofres na concedente. Sobre o assunto, o relatório técnico aduziu os Acórdão 1669/2021-TCU-Segunda Câmara e 2.848/2019-1ª Câmara (relator, Min. Marcos Bemquerer; e o Acórdão 1732/2017-TCU-Primeira Câmara (relator Min. Augusto Sherman) . 
O presente termo de compromisso possui, igualmente, natureza convenial e está ungido dos mesmíssimos deveres de prestação de contas, nos termos do art. 70, parágrafo único, da Constituição Federal, submetendo-se ao mesmo diapasão decisório.
No mesmo sentido, entendo como aplicável a jurisprudência desta Casa em face de responsabilidade de município quando se utiliza - em reconhecido interesse público - de verba dissociada de sua finalidade, determinando novo e improrrogável prazo para o recolhimento da dívida aos cofres públicos, (art. 12, §1º, da Lei 8.443/1992) . Reproduzo, nesse sentido, excerto do voto exarado pelo eminente Min. Vital do Rêgo, por ocasião de sua relatoria no Acórdão 6229/2016-TCU-Segunda Câmara:
"Havendo débito imputável a município em processo de contas, deve-se fixar novo e improrrogável prazo para o recolhimento da dívida (art. 12, § 1º, da Lei 8.443/1992) , rejeitada a defesa apresentada ou mesmo na hipótese de revelia do ente federado (Acórdão 6229/2016-TCU-Segunda Câmara, Relator: VITAL DO RÊGO) ."
Isso dito, termino por ratificar, in totum, as conclusões da unidade instrutiva e, por seus fundamentos, sublinhar que, após a expedição do ofício de cientificação do ente municipal e, tendo transcorrido o prazo regimental, os autos devem retornar à SecexTCE para formulação da proposta meritória, incluindo as razões de justificativa do Sr. Rubens de Sousa Vieira (peças 47, 48, 49, 50, 51, 52, 53 e 54) e as alegações de defesa do Sr. Fernando Sales de Sousa Filho (peça 55) .
Ante o exposto, VOTO por que seja adotada a minuta de deliberação que ora submeto a este colegiado.
TCU, Sala das Sessões, em 16 de agosto de 2022.
BENJAMIN ZYMLER 
Relator